【裁判字號】    89,台上,5042
【裁判日期】    890824
【裁判案由】    偽造文書等罪
【裁判全文】
最高法院刑事判決                              八十九年度台上字第五○四二號
    上  訴  人  甲○○
    選任辯護人  龔君彥律師
右上訴人因偽造文書等罪案件，不服台灣高等法院中華民國八十七年六月二十三日第
二審判決（八十六年度上訴字第六二○一號，起訴案號：台灣基隆地方法院檢察署八
十五年度偵字第四五五七號），提起上訴，本院判決如左：
    主  文
原判決撤銷，發回臺灣高等法院。
    理  由
本件原判決認定上訴人甲○○係張月玉（業經第一審判決確定）之胞妹，緣蔡蕭貴枝
於民國八十三年十一月十日招募互助會，每會新台幣（下同）一萬元，原定每月十日
開標一次，嗣自八十四年十一月十日起，改為每月十日、二十五日各開標一次，會員
連同會首共計九十一會。會員得標後須覓得保證人二名，並簽具會款償還契約書及與
死會會款同額之本票多張，會首始願將得標金交付。上訴人及張月玉分別以假名「張
藝箏」、「張明月」各參加二會，並先後於八十四年六月十日及同年十一月十日以抽
籤得標。詎其二人圖謀為自己不法之所有，且為免除本票發票人之票據債務，竟意圖
供行使之用，先於八十四年六月中旬間某日，由張月玉偽造「張明月」之名義簽發面
額各為一萬元，日期分別為八十四年七月起至同年十月止，每月十日，及同年十一月
起至八十八年一月止，每月十日及二十五日之本票計八十二張，由張月玉在本票背面
偽造「張藝箏」之背書。另又以「張明月」之名義簽立會款償還契約書，復將其委由
不知情之不詳姓名之人盜刻「陳淑珍」、「張藝箏」之印章加蓋於會款償還契約書上
，而以「陳淑珍」、「張藝箏」之名義在上開契約書上擔任張月玉之連帶保證人。偽
造完成後由張月玉將上開本票及會款償還契約書交付會首蔡蕭貴枝，以憑收取死會會
款。而上訴人於八十四年十一月十日得標後，亦與張月玉基於同上概括犯意，由張月
玉將空白之本票交由上訴人以「張藝箏」之名義簽發面額均為一萬元，日期為自八十
四年十一月二十五日起，至八十八年一月二十五日止，每月十日及二十五日之本票共
七十七張，並由張月玉在各該本票背面冒用「張明月」之名義背書；再由上訴人以「
張藝箏」之名義簽立會款償還契約書，再將該契約書交由張明月以其先前盜刻之吳麗
玲印章，加蓋於前開會款償還契約書上，以擔任連帶保證人。使蔡蕭貴枝先後二次陷
於錯誤，而分別交付張月玉、上訴人得標款五十七萬二千元及五十九萬二千元，足以
生損害於陳淑珍、吳麗玲及蔡蕭貴枝等情。因而撤銷第一審關於上訴人部分之判決，
並變更檢察官起訴法條，改判依牽連犯關係從一重論處上訴人共同連續意圖供行使之
用，而偽造有價證券罪刑，固非無見。
惟查，(一)、按有罪判決書之事實欄，為判斷其適用法令當否之準據，法院應將與論罪
科刑有關之事實詳細記載，然後於理由內說明其憑以認定之證據，並使事實認定與理
由說明互相適合，方為合法。倘事實認定與理由說明不相一致，或事實與理由欄內之
記載，前後齟齬，均屬判決理由矛盾之當然違背法令。原判決事實欄記載：「……首
先於八十四年六月中旬間某日，由張月玉偽造『張明月』之名義而簽發面額各為一萬
元……之本票計八十二張，並由張月玉在本票背面偽造『張藝箏』之背書」等語（見
原判決第二頁第七行至第十行）。惟其理由第一段內竟謂：「被告甲○○除以與其本
名語音相似之「張藝箏」之假名入會外，每次開標時均曾到場競標……，『並與其姊
姊張月玉』相互擔任會款之連帶保證人及『在本票背面背書』……」等語（見原判決
第五頁第五行至第九行）。其事實既認定前揭偽造之「張明月」本票後面「張藝箏」
之背書係張月玉一人所偽造；然理由內竟說明上訴人亦有與張月玉在前揭偽造之本票
為背書之行為。其事實之認定與理由之說明不相一致，已有可議。且原判決事實認定
：上訴人與其姊張月玉共同在偽造之張月玉名義之會款償還契約書上，加蓋張月玉委
託不詳姓名之人偽刻之「張藝箏」印章於其上等情（見原判決第二頁第十三行、第十
四行）。似認上訴人亦有偽造「張藝箏」之印章，及在上揭會款償還契約書上偽造「
張藝箏」印文之犯行。且卷查上訴人於八十四年十一月十日以「張藝箏」名義所簽具
之會款償還契約書上「立約人即債務人」欄末端亦加蓋有「張藝箏」之印文一枚。原
判決對於其所認定上訴人偽造「張藝箏」印章及印文之行為未併予論究，復未依刑法
第二百十九條之規定將偽造之「張藝箏」印章及上開二份會款償還契約書上偽造之「
張藝箏」印文各一枚宣告沒收，亦有事實與理由矛盾及判決不適用法則之違法。(二)、
按當事人聲請調查之證據，若於待證之事實確有重要關係，而又非不易調查或不能調
查者，則為明瞭案情起見，自應盡職權能事，踐行調查之程序。否則縱經原法院於判
決理由內記載無調查之必要，仍係審判期日應行調查之證據而未予調查，其判決即難
謂非違法。卷查上訴人始終否認有詐欺及偽造文書、有價證券等罪之故意，辯稱「張
藝箏」為其別名，其雖受張月玉之要求，以其別名「張藝箏」參加本件互助會及簽發
上開本票，然其於本票上併載明其真實之身分證字號，已足資確認其身分；且其亦曾
於八十二年六月五日以「張藝箏」之別名參加案外人楊如玉召集之互助會，並非故意
偽冒「張藝箏」之名義加入本件互助會等語；並提出其以「張藝箏」名義參加楊如玉
互助會之會員名單影本一份，請求傳訊證人楊如玉以證明其所辯非虛（見原審卷第七
十頁正反面、第七十五之二頁、第一五一頁、第一五二頁反面、第一五四頁、第一七
三頁）。而查「張藝箏」與上訴人之姓名「甲○○」二者之國語發音相近，其是否有
以其姓名之諧音作為別名之情形，似非無疑。且查張月玉於其以「張明月」名義偽造
之本票上，係記載不實之身分證字號「Ｚ000000000」；而上訴人以「張藝
箏」名義簽發之本票上所記載之身分證字號「Ｚ000000000」，則與其真正
之身分證字號相符（見一審卷第七十六頁至第一二五頁）。而其所提出之前揭楊如玉
召集之互助會會員名單上亦有其以「張藝箏」名義參加二會之記載。究竟上訴人是否
確有「張藝箏」之別名？其是否有以「張藝箏」之名義參加楊如玉所召集之互助會？
其在該會標會及繳款之情形如何？又倘其有偽造本票而藉以脫免發票人責任之故意，
何以竟又在該本票上記載足以查證其身分之真實身分證字號？再本件標得之鉅額會款
上訴人有無分得？倘否，則其犯罪之動機與目的何在？以各項疑點，與判斷上訴人主
觀上是否有犯罪之故意，以及其前揭所辯是否可信攸關，自有深入調查勾稽以查明事
實真相之必要。乃原判決未詳加調查，徒謂縱上訴人曾以「張藝箏」之名義參加楊如
玉之互助會，惟該會未發生倒會之結果，且上訴人未冒用「張藝箏」之名義簽署文件
或本票，與本案情形非可相提並論云云，而對於上訴人所辯全然不予採信，尚嫌速斷
，難謂無應調查之證據未予調查之違法。上訴意旨指摘原判決不當，尚非全無理由，
應認原判決有撤銷發回之原因。
據上論結，應依刑事訴訟法第三百九十七條、第四百零一條，判決如主文。
中      華      民      國    八十九    年      八      月    二十四    日
                              最高法院刑事第八庭
                                  審判長法官  吳  雄  銘
                                        法官  池  啟  明
                                        法官  石  木  欽
                                        法官  郭  毓  洲
                                        法官  吳  三  龍
      右正本證明與原本無異
                                              書  記  官
中      華      民      國    八十九    年      八      月    二十八    日


司法院資訊處製作；財團法人民間司法改革基金會備份。
